【裁判字號】    92,再易,1
【裁判日期】    920415
【裁判案由】    侵權行為損害賠償
【裁判全文】
台灣高等法院臺中分院民事判決  九十二年度再易字第一號
    再 審原 告  乙○○○
    送達代收人  丙○○
    再 審被 告  甲○○
    複 代理 人  丁○○
右當事人間請求侵權行為損害賠償事件，再審原告對於中華民國九十一年十一月二十
六日本院九十一年度訴易字第一四號確定判決提起再審，本院判決如左：
      主      文
再審之訴駁回。
再審訴訟費用由再審原告負擔。
      事      實
甲、再審原告方面：
一、聲明：求為判決：
  (一)本院九十一年度訴易字第一四號民事確定判決廢棄。
  (二)右廢棄部分，在超過新台幣二十四萬九千二百九十六元部分應駁回再審被告之訴
    。
  (二)再審及前審之訴訟費用由再審被告負擔。
二、陳述：
  (一)原確定判決命再審原告應賠償再審被告新台幣四十七萬零九百四十五元及其法定
    利息，所持理由固非無見，惟查，本件原確定判決有民事訴訟法第四百九十六條
    第一項第一款：「適用法規顯有錯誤」、第二款：「判決理由與主文顯有矛盾者
    」之違背法令之處，析述如後：
    1.按「依保險法第一百三十五條準用第一百零三條規定，傷害保險之保險人固不
      得代位行使被保險人對於加害人之損害賠償請求權，惟全民健康保險法第八十
      二條規定：「保險對象因汽車交通事故，經本保險提供醫療給付者，本保險之
      保險人得向強制汽車責任保險之保險人代位請求該項給付。」全民健康保險法
      為保險法之特別法，依特別法優於普通法之原則，全民健康保險法第八十二條
      應優先於保險法第一百三十五條、第一百零三條之規定而為適用。從而全民健
      康保險之被保險人因汽車交通事故，經全民健康保險提供醫療給付者，全民健
      康保險之保險人自得向強制汽車責任險之保險人代位請求該項給付。強制汽車
      責任保險法第三十條規定，於該範圍內，加害人或強制汽車責任保險之被保險
      人之損害賠償責任即因而解免，全民健康保險被保險人對於加害人之損害賠償
      請求權亦因而喪失」（最高法院八十八年台上字第三五三號判決）。原確定判
      決亦肯認此一見解，此觀其判決理由明載：「‧‧‧兩者除有保險法第五十三
      條關於代位行使之關係外，並不生損益相抵之問題」云云，即可明見。
    2.雖原確定判決以：再審原告就本件肇事機車已投保強制汽車責任保險乙事，既
      未舉證證明，復未查報有關資料供本院審認為理由，駁回再審原告主張於再審
      被告所得請求之醫療費用應扣除全民健康保險所提供之醫療給付抗辯。然查，
      民事訴訟法第二百八十條第一項已然明訂：「當事人對於他造主張之事實，於
      言詞辯論時不爭執者，視同自認。」而今，再審被告對於再審原告所為如上之
      抗辯，再審被告係僅就全民健康保險所提供之醫療給付能否扣除一節予以抗辯
      ，其對再審原告之車輛，以及再審被告之車輛有投保汽車強制責任險一節，並
      未有過爭執。是依民事訴訟法第二百八十條第一項之規定，有關本件雙方肇事
      車輛是否已有投保強制汽車責任險一節，自當因再審被告未有爭執之故，而視
      同已生自認之效果，從而何來再審原告未盡舉證責任之缺失，故原確定判決並
      未援用民事訴訟法第二百八十條之規定。
    3.原確定判決若認雙方肇事車輛是否已有投保強制汽車責任險一節，攸關再審被
      告請求賠償醫療費用應否扣除全民健康保險所提供之醫療給付，則在雙方已然
      本於民事訴訟法第二百七十條之規定，合意由受命法官調查之情況下，原確定
      判決即應克盡調查之責，豈可自始至終未見斟酌，反於裁判之際，方以此為由
      認再審原告未盡舉證之責，而為突襲判決。
    4.原確定判決針對看護費用部分，一方面既稱「‧‧‧上開函文所稱看護費用一
      天約二千元」，係指相當於雇用專業看護之一般標準而言，再審被告自稱伊治
      療期間係由其母及親人看護，則再審原告抗辯再審被告之看護費用應無法與專
      業看護之收費標準相擬，尚屬可採‧‧‧」，則在再審被告自承伊於治療期間
      係由其母及親人所看護之情況下，有關看護費用之計算，自應以非專業看護之
      標準折計之為是。惟原確定判決竟以住院期間及非住院期間為由，予以割裂並
      援引不同之標準計算，殊不知是否施以專業看護，與究係在醫院或是在家療養
      無涉，從而原確定判決此部分有判決理由矛盾之處，蓋再審被告於住院期間，
      並非由專業人士予以看護，何來用不同之標準計算之理。
    5.從而再審被告所受醫療費用支出之實際損害應只有二萬二千九百四十元，看護
      費用之額度應為四萬五千元。
  (一)又「刑事判決所為事實之認定，於獨立民事訴訟之裁判時，不受其拘束」，固非
    無見，然此當亦限於民事訴訟之審理過程中，容有新發現之證據產生為是，否則
    究難脫濫用自由心證之嫌。何況，有關此次車禍事故發生之過程，在刑事判決中
    之證人李連卿已然明白證明再審被告當時之車速甚快，且係再審原告之子開啟車
    門後發現再審被告忽告快速前駛接近，反予關門後仍遭再審被告撞擊，且在撞擊
    之後，被告乃連人帶車滾入對向證人李連卿之車下，而後再經旁人邱金得等人將
    再審被告自車下救出，上開事實刑事判決之調查過程中已然明顯呈現。奈原審判
    決對於事發經過之判斷，竟將上開諸多足已呈現事實之證據故意恝置不論，反僅
    憑一己之見，率為如上「‧‧‧顯見被告之子於開啟車門時，原告所騎乘之機車
    距離被告停車處已極為接近，則原告就此突然開啟左側車門之舉動，不論其當時
    車速如何，均無法期待其可以預見此一車前狀況並適時採取迴避措施，難謂原告
    為有過失‧‧‧」論斷，核此除難脫濫用自由心證之嫌外，更絕有認定事實不依
    證據之失，從而錯認再審被告過失責任之有無，是就此如何責令再審原告甘服。
    實則，本件事故若非再審被告容有車速過快，而有來不及注意前方情況並採安全
    措失之情，亦絕不致有本件事故之發生，且再審被告若確能合於時速騎乘，則縱
    發生此事故，伊等所受傷害亦絕不會隨之擴大嚴重至此，是以損害之發生或擴大
    而言，再審原告認為再審被告至少應擔負四成之責任比例。
  (二)綜上所陳，再審被告實際所受之損害總額應為二二九四０元（醫療費）＋四七五
    二０元（工作所得）＋四五０００元（看護費）＋三０００００元（精精神慰撫
    金）＝四一五四六０元。惟此應再扣除酌以再審被告應負擔之四成過失比例金額
    即一六六一八四元，故再審原告所應賠償之數額應僅為二四九二九六元。
乙、再審被告方面：
一、聲明：求為判決如主文。
二、陳述：
（一）、按民事訴訟法第四百九十六條第一項第一款所謂適用法規顯有錯誤，係指確
        定判決所適用法規，顯然不合法律或與現尚有效之解釋或最高法院現尚有效
        之判例顯然違反者而言，並應以確定判決所認定之事實為基礎，以判斷其適
        用法規是否顯有錯誤。又所謂適用法規顯有錯誤者，不包括漏未斟酌證據及
        認定事實錯誤之情形在內（最高法院八十四年台上字第二四七號判例及六十
        三年台上字第八八號判例參照）故法院取捨證據及認定事實是否妥適，要與
        原確定判決是否適用法規顯有錯誤無涉，自不得據以提起再審之訴。
（二）、按當事人主張有利於己之事實，就其事實有舉證之責任，民事訴訟法第二百
        七十七條定有明文。再審原告在原審主張應扣除再審被告投保強制汽車責任
        險之事實，自應由再審原告負舉證責任，再審原告未盡舉證責任，原確定判
        決將此不利之判決由再審原告承受，難謂其適用法規顯有錯誤，而按再審原
        告以確定判決適用法顯有錯誤聲請再審，惟核其再審理由狀所載內容，係原
        審取捨證據、認定事實之職權指摘原確定判決不當，並就原審所論斷「被告
        （即再審原告）未就本件肇事司機已投保強制汽車責任險一事，既未舉證證
        明，復未查報有關資料供本院審認」泛言其適用法規顯有錯誤，從而再審原
        告據以聲請再審即非有據。
（三）、原審將看護費用分別住院與非住院之區別，按住院期間病人即再審被告之傷
        勢較嚴重，且傷勢因時間因素而慢慢好轉，其照料自有區別，係原審取捨證
        據、認定事實之職權行使，何來判決與理由矛盾。
（四）、再者，「刑事判決所為事實之認定，於獨立民事訴訟之裁判時，本不受其拘
        束」（最高法院四十一年台上字第一三０七號判例參照），原確定判決之事
        實認定，本可有別於刑事判決，且係原確定判決之職權行使，難謂其有何違
        誤之處，而再審原告就本件車禍肇事過失比例之事實認定質疑原確定判決有
        誤，依上揭判例意旨，認定事實是否妥適與適用法規顯有錯誤無涉，自不得
        聲請再審。
      理      由
一、按民事訴訟法第四百九十六條第一項第一款所謂適用法規顯有錯誤，係指確定判
    決所適用法規，顯然不合法律或與現尚有效之解釋或最高法院現尚有效之判例顯
    然違反者而言，並應以確定判決所認定之事實為基礎，以判斷其適用法規是否顯
    有錯誤。又所謂適用法規顯有錯誤者，不包括漏未斟酌證據及認定事實錯誤之情
    形在內（最高法院八十四年台上字第二四七號判例及六十三年台上字第八八號判
    例參照）故法院取捨證據及認定事實是否妥適，要與原確定判決是否適用法規顯
    有錯誤無涉，自不得據以提起再審之訴。
二、按當事人主張有利於己之事實，就其事實有舉證之責任，民事訴訟法第二百七十
    七條定有明文。再審原告在原審主張應扣除再審被告投保強制汽車責任險之事實
    ，自應由再審原告負舉證責任，再審原告未盡舉證責任，原審將此不利之判決由
    再審原告承受，難謂其適用法規顯有錯誤，而按再審原告以確定判決適用法顯有
    錯誤聲請再審，惟核其再審理由狀所載內容，係原審取捨證據、認定事實之職權
    指摘原確定判決不當，並就原審所論斷「被告（即再審原告）未就本件肇事司機
    已投保強制汽車責任險一事，既未舉證證明，復未查報有關資料供本院審認」泛
    言其適用法規顯有錯誤，從而再審原告據以聲請再審即非有據。
三、又按依保險法第一百三十五條準用第一百零三條規定，傷害保險之保險人固不得
    代位行使被保險人對於加害人之損害賠償請求權，惟全民健康保險法第八十二條
    規定：保險對象因汽車交通事故，經本保險提供醫療給付者，本保險之保險人得
    向強制汽車責任保險之保險人代位請求該項給付。全民健康保險法為保險法之特
    別法，依特別法優於普通法之原則，全民健康保險法第八十二條應優先於保險法
    第一百三十五條、第一百零三條之規定而為適用。從而全民健康保險之被保險人
    因汽車交通事故，經全民健康保險提供醫療給付者，全民健康保險之保險人自得
    向強制汽車責任險之保險人代位請求該項給付。強制汽車責任保險法第三十條規
    定，於該範圍內，加害人或強制汽車責任保險之被保險人之損害賠償責任即因而
    解免，全民健康保險被保險人對於加害人之損害賠償請求權亦因而喪失，固有最
    高法院八十八年台上字第三五三號判決可資參照。惟查，再審原告未就本件肇事
    司機已投保強制汽車責任險一事舉證證明，復未查報有關資料供法院審認，已如
    前述，原確定判決因而不適用全民健康保險法第八十二條及強制汽車責任保險法
    第三十條規定，並無違誤之處。況最高法院八十八年台上字第三五三號判決，並
    非判例，原確定判決縱與該判決見解不同，亦非適用法規顯有錯誤。
四、原審將看護費用分別住院與非住院之區別，係原審取捨證據、認定事實之職權行
    使，並無理由矛盾之處。況民事訴訟法第四百九十六條第一項第二款規定「判決
    理由與主文顯有矛盾」始可聲請再審，本件縱依再審原告所述，亦非「判決理由
    與主文顯有矛盾」，亦不得聲請再審。
五、再者，「刑事判決所為事實之認定，於獨立民事訴訟之裁判時，本不受其拘束」
    （最高法院四十一年台上字第一三０七號判例參照），原確定判決之事實認定，
    本可有別於刑事判決，且係原確定判決之職權行使，難謂其有何違誤之處，再審
    原告就本件車禍肇事過失比例之事實認定，質疑原確定判決有誤，依上揭判例意
    旨，認定事實是否妥適與適用法規顯有錯誤無涉，自不得聲請再審。
六、綜上所述，本件再審之訴無理由，應予駁回。
據上論結，本件再審之訴為無理由，依民事訴訟法第七十八條，判決如主文。
中      華      民      國    九十二    年      四      月     十五     日
~B1民事第三庭審判長法  官  陳照德
~B2                法  官  陳成泉
~B3                法  官  曾謀貴
右為正本係照原本作成。
不得上訴。
~B                書記官  林振甫
中      華      民      國    九十二    年      四      月     十五     日
                                                                        Ｈ


司法院資訊處製作；財團法人民間司法改革基金會備份。
